【裁判字號】    89,台非,17
【裁判日期】    890113
【裁判案由】    詐欺
【裁判全文】
最高法院刑事判決                                  八十九年度台非字第一七號
    上訴人  最高法院檢察署檢察總長
    被  告  甲○○○
右上訴人因被告詐欺案件，對於臺灣嘉義地方法院中華民國八十八年九月二十八日第
一審確定判決（八十八年度易字第一○二一號，起訴案號：臺灣嘉義地方法院檢察署
八十七年度偵字第二二九一號），認為違背法令，提起非常上訴，本院判決如左：
    主  文
原判決撤銷。
本件免訴。
    理  由
非常上訴理由稱：「按連續數行為而犯同一罪名者，以一罪論。刑法第五十六條前段
定有明文。又案件曾經判決確定者，應諭知免訴之判決，亦為刑事訴訟法第三百零二
條第一款所明定。連續犯係裁判上一罪，其一部分犯罪事實曾經判決確定者，其效力
當然及於全部。故檢察官復將其他部分重行起訴，應以先確定者為有既判之拘束力，
後確定者應為免訴之諭知（參見最高法院四十七年台非字第四十二號、四十九年台非
字第二十號判例）。本件被告甲○○○基於概括犯意，意圖為自己不法之所有，於八
十五年六月，參加賴芳宣所組之民間互助會三會，每會會款新台幣（下同）一萬元，
并分別於同年八、九、十月標得該互助會，於取得二十七萬三千二百元、二十六萬七
千八百元及二十六萬六千元之會款後，即逃逸無蹤，賴芳宣始知受騙之犯罪事實，業
經台灣嘉義地方法院檢察署檢察官（非常上訴書誤載為台灣台北地方法院檢察署檢察
官）以八十七年偵字第二二九一號提起公訴，并經第一審法院於八十七年十月二十七
日以八十八年易字第一○六二號判處罪刑，并於八十七年十一月二十三日確定在案，
有各該案卷可稽。乃同署檢察官就被告基於相同概括犯意，於八十五年九月二十五日
參加莊郭亂所組之民間互助會三會，分別於同年十月、十一月及十二月標得該互助會
，於取得會款後，即避不見面之連續詐騙會款之犯罪事實，再於八十八年八月十七日
以八十七年偵字第五一五一號重行提起公訴，原判決失察，復於八十八年九月二十八
日以八十八年易字第一○二一號判處罪刑確定。前後二案均係基於相同概括犯意所為
，顯有連續犯關係而屬裁判上一罪，原判決就後起訴部分，未為免訴之判決，竟仍為
實體科刑判決，揆諸前開說明，自屬違背法令，案經確定，且於被告不利，爰依刑事
訴訟法第四百四十一條、第四百四十三條，提起非常上訴，以資救濟。」等語。
本院按案件曾經判決確定者，應諭知免訴之判決，刑事訴訟法第三百零二條第一款定
有明文。此項規定關於實質上一罪或裁判上一罪，均有其適用。連續犯係裁判上一罪
，其一部分犯罪事實曾經判決確定者，其效力當然及於全部。故檢察官復就其他部分
重行起訴者，應以先確定者為有既判之拘束力，後確定者應為免訴之諭知。本件被告
甲○○○意圖為自己不法所有，並基於概括之犯意，於八十五年六月間參加賴芳宣所
組之民間互助會三會，每會會款一萬元，分別於同年八、九、十月標得該互助會，於
取得會款後即逃逸無蹤，致賴芳宣受騙之犯罪事實，業經台灣嘉義地方法院檢察署檢
察官於八十七年九月一日，以八十七年偵字第二二九一號提起公訴，經台灣嘉義地方
法院於八十七年十月二十七日，以八十八年易字第一○六二號判處罪刑，並於八十七
年十一月二十三日確定在案，有各該案卷暨刑事判決書可稽。乃同署檢察官另就被告
基於相同概括犯意，於八十五年九月二十五日參加莊郭亂所組之民間互助會三會，每
會會款一萬元，分別於同年十月、十一月及十二月標得該互助會，於取得會款後即避
不見面之連續詐騙會款之犯罪事實，再於八十八年八月二十七日，以八十七年偵字第
五一五一號，向台灣嘉義地方法院重行提起公訴。該法院復於八十八年九月二十八日
，以八十八年易字第一○二一號判處被告罪刑確定，亦有該案卷暨刑事判決書可稽。
經查被告所犯前後二案時間緊接，犯罪手法相同，係基於同一概括犯意而為，且犯罪
構成要件相同，顯有連續犯關係而屬裁判上一罪。前案既經法院判處罪刑確定，則後
案自應為免訴之諭知。乃原審法院就後起訴部分，未為免訴之諭知，竟仍為實體科刑
之判決，揆諸前開說明，自屬於法有違。案經確定，且於被告不利，非常上訴意旨執
以指摘，洵有理由，應由本院將原判決撤銷，另行諭知免訴之判決，以資救濟。
據上論結，應依刑事訴訟法第四百四十七條第一項第一款但書、第三百零二條第一款
，判決如主文。
中      華      民      國    八十九    年      一      月     十三     日
                              最高法院刑事第八庭
                                  審判長法官  吳  雄  銘
                                        法官  池  啟  明
                                        法官  石  木  欽
                                        法官  郭  毓  洲
                                        法官  吳  三  龍
      右正本證明與原本無異
                                              書  記  官
中      華      民      國    八十九    年      一      月     十七     日


司法院資訊處製作；財團法人民間司法改革基金會備份。
